臺灣桃園地方法院民事判決　　　　　　　　　　　　九十二年度簡上字第二六四號
　　上　訴　人　正安窯業股份有限公司
?
　　兼
　　法定代理人　甲○○
　　訴訟代理人　傅雲欽律師
　　被　上訴人　乙○○　　　　.
右當事人間請求給付票款事件，上訴人對於中華民國九十二年七月二十三日本院中壢
簡易庭九十一年度壢簡字第一三六八號第一審判決提起上訴，本院於中華民國九十三
年二月十日言詞辯論終結，判決如左：
    主      文
上訴駁回。
第二審訴訟費用由上訴人連帶負擔。
    事      實
甲、上訴人方面：
一、聲明：
（一）原判決命上訴人連帶給付本金金額超過新台幣（下同）一千二百七十六萬元部
      分及一千七百二十一萬元自民國九十一年五月二十日起至清償日止，按年息百
      分之六計算之利息部分廢棄。
（二）右廢棄部分，被上訴人在第一審之訴駁回。
（三）第一、二審訴訟費用由被上訴人負擔。
二、陳述：除與原審判決書所載者相同茲予引用外，補稱：
（一）上訴人正安窯業股份有限公司（下稱正安公司）向被上訴人借款四千萬元，由
      上訴人正安公司就其所有坐落桃園縣龍潭鄉○○○段一五七地號等十三筆土地
　　　設定抵押權作為擔保，惟被上訴人以訴外人賴柏舟、賴金章、賴柏琿、賴柏禎
      作為借款之人頭，且雖然抵押權設定登記上記載無利息，但實際借款時，被上
      訴人要求以月利率百分之一點八計息，後來曾降為月利率百分之一點五或一點
      三，近幾年再降為月利率百分之一點一，亦即上訴人正安公司每月需支付被上
      訴人四十四萬元之利息，系爭二紙支票係由上訴人甲○○簽發，為代上訴人正
      安公司支付自八十八年十二月十八日至九十一年五月十八日間之利息支票。
（二）兩造間之借款本金為四千萬元，以月利率百分之一點一計算，其金額僅為一千
      二百七十六萬元。系爭二紙支票金額共計一千七百二十一萬元，顯然係違反民
      法第二百零七條第一項複利禁止之規定，故系爭二紙支票金額超過一千二百七
      十六萬元部分，應屬不合法。且八十八年十二月十八日，上訴人正安公司遲延
      給付利息後，上訴人甲○○為代上訴人正安公司支付利息而簽發支票時，雖應
      被上訴人之要求加上額外的金額，但其目的僅作為擔保，該額外金額的票據於
      債務人清償時需返還債務人，並非原來債務之一部，債權人不得據以追索。
（三）又對於利息，無需支付遲延利息。系爭支票票面金額既為上訴人正安公司借款
      的利息，上訴人正安公司自無須就票面金額再支付遲延利息，被上訴人除票面
      金額外，復請求自九十一年五月二十日起至清償日止，年息百分之六計算之利
      息，亦屬無據。縱鈞院認該部分金額係屬違約金，則違約金金額亦顯屬過高，
      請求依法酌減為每月四十四萬元。
（四）按「票據債務人不得以自己與發票人或執票人之前手間所存抗辯之事由，對抗
      執票人。但執票人取得票據出於惡意者，不在此限。」票據法第十三條定有明
      文。本件縱被上訴人非第一手之執票人，而是由其前手即訴外人賴金章等人受
      讓系爭票據權利，被上訴人亦屬惡意第三人。詳言之，本件原因關係，名義上
      「出借人」、「抵押權人」，上訴人從未曾見過，借款、抵押、撥款、收息等
      事務，全係由被上訴人出面與上訴人處理，被上訴人就上訴人得對抗其前手即
      訴外人賴金章等人之事由，甚為了然，自屬惡意執票人，上訴人非不得以自己
      與其前手間所存抗辯事項對抗被上訴人。
三、證據：援用原審之立證方法。
乙、被上訴人方面：
一、聲明：如主文所示。
二、陳述：除與原審判決書所載者相同茲予引用外，補稱：
（一）上訴人與抵押債權人所簽定之抵押契約，約定應於八十二年七月十日還款，逾
      期即應按每百元日息一角五分計算給付違約金，上訴人所謂給付利息，應係給
      付違約金，且上訴人既承認抵押貸款，及簽發系爭支票，係給付抵押債務之違
      約金，則被上訴人與前手並無惡意可言。況上訴人給付違約金，不但斷斷續續
      並未按約給付，更隨意減少，上訴人所謂已給付至八十八年十二月十八日乙節
      並非事實。
（二）退而言之，若上訴人執意認為簽發系爭支票係給付利息，則利息已依法滾入原
      本再生利息，其已滾入原本，即為原本之一部，不得仍指為利息，且逾期延欠
      之利息，若屆期經債務人同意滾入原本，固與滾利作本之預約不同，不得謂為
      無效。
三、證據：援用原審之立證方法外，補提出：土地、建築改良物抵押權設定契約書影
    本一份、存摺影本六紙、代收票據明細表影本一紙為證。
    理      由
一、本件被上訴人起訴主張：被上訴人持有上訴人甲○○所簽發，並由上訴人正安公
    司所背書，如附表所示之系爭支票二紙，惟被上訴人於九十一年五月二十日提示
    系爭支票均因存款不足而遭退票，爰依據給付票款之法律關係，請求上訴人連帶
    給付一千七百二十一萬元及自九十一年五月二十日起至清償日止，按年息百分之
　　六計算之利息。上訴人則以：被上訴人以訴外人賴柏舟、賴金章、賴柏琿、賴柏
　　禎為人頭，借款本金四千萬元予上訴人正安公司，約定每月利率為百分之一點一
　　，系爭二紙支票係上訴人甲○○代上訴人正安公司支付利息，然以本金四千萬元
　　，月利率百分之一點一計算，利息金額僅為一千二百七十六萬元，系爭支票二紙
　　金額共為一千七百二十一萬元，顯係利息滾入原本再生利息之故，故認為系爭支
　　票於超過一千二百七十六萬元部分金額不存在，又被上訴人為前述借款之實際借
　　款人，顯係惡意執票人，爰依據票據法第十三條但書之規定，主張以自己與票據
　　之前手即訴外人賴金章等人間所存之抗辯事由對抗被上訴人等語以資置辯。
二、本件被上訴人主張：伊持有上訴人甲○○所簽發，並由上訴人正安公司所背書，
    如附表所示之系爭支票二紙，惟系爭支票於九十一年五月二十日提示後均因存款
    不足而遭退票等情，業據上訴人所不爭執，核與卷附之支票及退票理由單各二紙
    所載相符，應堪信為真實。至上訴人以系爭支票中超過一千二百七十六萬元部分
    金額顯係違反複利禁止之規定應屬無效，又縱使該部分金額為違約金，其金額亦
    顯屬過高，請求依法酌減云云，則為被上訴人堅詞否認，是本件之爭點乃在於（
    一）兩造間是否為直接前後手關係？（二）上訴人得否以其與前手間之原因關係
    抗辯事項對抗被上訴人？
（一）按票據債務人不得以自己與發票人或執票人之前手間所存抗辯之事由，對抗執
      票人。票據法第十三條本文規定甚明。又支票乃文義證券及無因證券，故支票
      上之權利義務，悉依票上所載文義定之，與其基礎之原因關係各自獨立。支票
      上權利之行使，不以其原因關係存在為前提，從而執票人行使支票上權利時，
      就其基礎之原因關係確係有效存在，並不負舉證責任。反之，若票據債務人以
      自己與執票人間所存抗辯之事由，對抗執票人，依票據法第十三條規定意旨觀
      之，固非法所不許，惟應由票據債務人就該抗辯事由負舉證之責任。最高法院
      七十一年度台上字第三四三九號著有裁判要旨可參。經查系爭支票係由上訴人
      甲○○所簽發，並由上訴人正安公司背書後交付訴外人賴柏舟、賴金章、賴柏
　　　琿、賴柏禎作為遲延付款所生違約金之用，業據上訴人所自承，被上訴人主張
　　　其係經由訴外人賴柏舟、賴金章、賴柏琿、賴柏禎處受讓系爭票據，上訴人如
　　　抗辯兩造間為直接前後手關係，即應就此負擔舉證責任。惟以被上訴人所提出
　　　之土地、建築改良物抵押權設定契約書及共同連帶借用證書（參見原審卷宗第
　　　八十六頁至第八十九頁）、收款證明書（參見原審卷宗第九時頁）內容所示，
　　　上訴人之借款對象均載為訴外人賴柏舟、賴金章、賴柏琿、賴柏禎無誤，因此
　　　上訴人甲○○簽發並由上訴人正安公司背書之系爭票據，其交付之對象應為訴
　　　外人賴柏舟、賴金章、賴柏琿、賴柏禎無誤。本件被上訴人既係透過票據轉讓
　　　程序由訴外人賴柏舟、賴金章、賴柏琿、賴柏禎處取得系爭票據，則上訴人主
　　　張其與被上訴人間為直接前後手關係乙節，即屬不可採信。
（二）又上訴人抗辯縱兩造間非直接前後手關係，被上訴人仍屬票據法第十三條但書
　　　之惡意取得系爭票據，上訴人得以其與訴外人賴柏舟、賴金章、賴柏琿、賴柏
　　　禎間之原因關係抗辯事項，對抗被上訴人云云。按「因發票人應照支票文義擔
　　　保支票之支付，故執票人自得請求發票人給付票款，雖發票人謂執票人之取得
　　　支票係屬惡意，然占有人推定其為以所有之意思、善意、和平及公然占有，民
　　　法第九百四十四條第一項定有明文，因此依法應推定執票人為善意。發票人如
　　　謂其為惡意，即應由發票人負舉證之責，倘未能舉證證明其有惡意，發票人自
　　　應負支付票款之義務。」最高法院四十六年度台上字第三四八號裁判著有明文
　　　。本件上訴人前述抗辯所持之理由無非以被上訴人對於上訴人與訴外人賴柏舟
　　　、賴金章、賴柏琿、賴柏禎間之借款關係知之甚詳，而認被上訴人該當於票據
　　　法第十三條但書之取得票據出於「惡意」之情形。然上訴人與訴外人賴柏舟、
　　　賴金章、賴柏琿、賴柏禎間之借款並未約定遲延利息，僅就違約金部分規定為
　　　每百元日息一角五分計算，此有前述土地、建築改良物設定契約書及共同連帶
　　　借用證書各一份附卷足憑，堪信為真。兩造間既無遲延利息之規定，上訴人復
　　　無法證明系爭支票逾一千二百七十六萬元部分確為支付利息之用，自難認上訴
　　　人簽發系爭票據為支付利息之用，上訴人抗辯有關利息滾入原本計息，於法不
　　　合此點即屬不足採信。再查，本件上訴人所簽發系爭票據應為支付向訴外人賴
　　　柏舟、賴金章、賴柏琿、賴柏禎借款所生之違約金乙節已如前述，上訴人雖於
　　　本院言詞辯論程序請求本院酌減違約金為每月四十四萬元（參見本院九十三年
　　　二月十日言詞辯論筆錄），並主張以此對抗被上訴人云云。惟按「民法第二百
　　　五十二條規定：『約定之違約金額過高者，法院得減至相當之數額。』故約定
　　　之違約金苟有過高情事，法院即得依此規定核減至相當之數額，並無應待至債
　　　權人請求給付後始得核減之限制。此項核減，法院得以職權為之，亦得由債務
　　　人訴請法院核減。」最高法院七十九年度台上字第一六一二號判例著有明文。
      揆諸前揭說明可知，違約金是否過高仍應於案件繫屬法院之後，由法院依職權
      加以判斷並酌減之，本件被上訴人受讓系爭票據時，縱然知悉系爭支票中逾一
      千二百七十六萬元部分金額為違約金之約定，然而上訴人自始並未爭執違約金
      數額，仍同意簽發系爭支票，則被上訴人受讓系爭支票時，當無從認知違約金
      過高之情況，上訴人自應就被上訴人受讓系爭支票時確為惡意乙節負擔舉證責
      任，上訴人無法舉證，徒空言以被上訴人知悉系爭票據為違約金之約定金額遽
      認被上訴人為「惡意」，上訴人此部分抗辯即屬難以採信。
（三）綜上所述，上訴人抗辯被上訴人為票據法第十三條但書之惡意執票人，主張以
　　　其與訴外人賴柏舟、賴金章、賴柏琿、賴柏禎間原因關係之抗辯事項對抗被上
　　　訴人等情應屬於法無據。末按「二人以上共同簽名時，應連帶負責。」、「執
　　　票人向支票債務人行使追索權時，得請求自為付款提示日起之利息，如無約定
　　　利率者，依年利六釐計算。」票據法第五條第二項、第一百三十三條分別定有
　　　明文。本件系爭票據既為上訴人甲○○所簽發，並由上訴人正安公司所背書，
　　　且退票日均為九十一年五月二十日，故被上訴人請求上訴人連帶給付一千七百
　　　二十一萬元及自九十一年五月二十日起至清償日止按年息百分之六計算之利息
　　　，即屬正當，應予准許。原審法院本於同上理由，判令上訴人敗訴之判決並依
　　　職權諭知假執行，核無違誤。上訴意旨指摘原判決不當，求予廢棄改判，為無
　　　理由，應予駁回。
三、本件事證已臻明確，兩造其餘之攻擊防禦方法，核與判決結果並無影響，無庸再
    逐一論述，併此敘明。
四、據上論結，本件上訴為無理由，依民事訴訟法第四百三十六條之一第三項、第四
    百四十九條第一項、第八十五條第二項，判決如主文。
中　　　華　　　民　　　國　　九十三　　年　　　二　　　月　　 二十四　 日
                            臺灣桃園地方法院民事第一庭
~B審判長法官　郭琇玲
~B法　　　官  賴惠慈
~B法　　　官　陳清怡
右為正本係照原本作成
中　　　華　　　民　　　國　　九十三　　年　　　二　　　月　　二十六　 日
~B法院書記官　周育義
~F0
~T40
   附表：
  ┌────────┬─────┬─────┬────────┬────┬─────┐
  │ 付  款  人     │ 帳號     │支票號碼  │   票面金額     │ 發票日 │提示日    │
  ├────────┼─────┼─────┼────────┼────┼─────┤
  │ 臺灣省合作金庫 │ 三０三三 │ＮＬ三八八│ 九百二十三萬元 │ 91.5.18│ 91.5.20  │
  │ 城東支庫       │          │八一二五  │                │        │          │
  ├────────┼─────┼─────┼────────┼────┼─────┤
  │ 臺灣省合作金庫 │ 三０三三 │ＮＬ四五三│ 七百九十八萬元 │ 91.5.18│ 91.5.20  │
  │ 城東支庫       │          │六六五一  │                │        │          │
  └────────┴─────┴─────┴────────┴────┴─────┘
